【裁判字號】    99,訴,1740
【裁判日期】    990831
【裁判案由】    拆屋還地
【裁判全文】
臺灣臺北地方法院民事判決              99年度訴字第1740號
    原      告  財團法人台灣省台北縣大觀書社
    法定代理人  甲○○
    訴訟代理人  羅翠慧律師
    複 代 理人  李姝律師
    被      告  乙○○○
上列當事人間拆屋還地事件，經本院於中華民國99年8月17日言
詞辯論終結，判決如下：
    主  文
被告應自坐落台北縣新店市○○段○○路小段第一五八地號如附
圖所示Ａ、Ｂ、Ｃ部分（面積共計二十九平方公尺）及同地段第
一四四地號如附圖所示Ｇ、Ｈ部分（面積共計三十三平方公尺）
土地遷出，並將該土地返還原告。
被告應給付原告新台幣壹萬玖仟陸佰肆拾肆元，及自民國九十九
年七月三十日起至清償日止，按年息百分之五計算之利息，暨自
民國九十九年七月三十日起至被告返還上開土地之日止，按月給
付原告新台幣柒佰捌拾壹元。
原告其餘之訴駁回。
訴訟費用新台幣壹萬捌仟伍佰元由被告負擔。
本判決第一項於原告以新台幣貳拾萬元為被告供擔保後，得假執
行。
本判決第二項於原告以新台幣柒仟元為被告供擔保後，得假執行
。
原告其餘假執行之聲請駁回。
    事實及理由
甲、程序方面：
一、本件被告未於言詞辯論期日到場，核無民事訴訟法第386 條
    各款所列情形，爰依原告之聲請，由其一造辯論而為判決。
二、按訴狀送達後，原告不得將原訴變更或追加他訴，但擴張或
    減縮應受判決事項之聲明者，不在此限，民事訴訟法第255
    條第1項第3款分別定有明文。查原告本於所有物返還請求權
    於民國98年11月9日起訴請求被告應自坐落台北縣新店市○
    ○段○○路小段第144地號（下稱系爭144地號）及同地段第
    158地號（下稱系爭158地號）土地如附圖標示位置遷出，及
    將其上門牌號碼台北縣新店市○○路95號建物（下稱系爭建
    物）拆除騰空返還土地；並本於不當得利法則請求被告給付
    相當不當得利之損害新台幣（下同）18,826元及法定遲延利
    息，暨自起訴狀繕本送達翌日起至返還上開土地之日止，按
    月給付781元。嗣原告於99年5月21日依台北縣新店市地政事
    務所複丈成果圖（下稱附圖），擴張聲明請求(一)被告應自系
    爭144 地號、系爭158地號如附圖所示A、B、C、G、H部分土
    地遷出。(二)被告應將坐落系爭158地號土地如附圖所示A部分
    面積9平方公尺、B部分面積11平方公尺、C部分面積9平方公
    尺，及系爭144地號土地如附圖G部分所示面積30平方公尺、
    H部分面積3平方公尺（面積合計62平方公尺）之建物拆除，
    將該部分土地騰空返還予原告。(三)被告應給付原告28,094元
    及自99 年5月21日聲請狀繕本送達翌日起至清償日止，按年
    息5%計算之利息，暨自99 年5月21日聲請狀繕本送達翌日起
    至返還上開土地之日止，按月給付原告1,116 元（見本院卷
    第105頁），揆諸前揭規定，應予准許。
乙：實體方面：
一、原告起訴主張：伊係系爭144、158地號土地（下稱系爭土地
    ）之所有權人，被告向伊承租系爭土地面積50.905平方公尺
    ，並建築系爭建物使用，租期自94年1月1日起至96年12月31
    日止。嗣兩造於租期屆滿後未簽訂新租約，被告自期滿後無
    權佔用系爭土地，爰依民法第767 條規定請求被告自系爭土
    地遷出，並拆除坐落系爭土地如附圖所示A、B、C、G、H部
    分建物後騰空返還土地；另依不當得利法則請求被告給付自
    97年1月1日起至99 年5月23日止相當租金之損害金及法定遲
    延利息，並自99 年5月21日聲請狀繕本送達翌日至返還系爭
    土地之日止，按月給付損害金1,116元等情。並聲明：(一)被
    告應自如附圖A、B、C、G、H 所示土地遷出。(二)被告應將坐
    落系爭158地號土地上如附圖A所示面積9平方公尺、B部分面
    積11平方公尺、C 部分面積9平方公尺，及系爭144地號土地
    如附圖所示G 部分面積30平方公尺、H部分面積3平方公尺（
    合計62平方公尺）之地上建物拆除，將土地騰空返還予原告
    。(三)被告應給付原告28,094元及自99 年5月21日聲請狀繕本
    送達翌日起至清償日止，按年息5%計算之利息，暨自99 年5
    月21日聲請狀繕本送達翌日起至返還上開土地之日止，按月
    給付原告1,116元。(四)對於第1、2、3項請求，願供擔保聲請
    宣告假執行。
二、被告未於言詞辯論期日到場，亦未提出書狀作何聲明或陳述
    。
三、按所有人對於無權占有或侵奪其所有物者，得請求返還之。
    對於妨害其所有權者，得請求除去之；有妨害其所有權之虞
    者，得請求防止之，民法第767條第1項定有明文。經查：
(一)、原告主張被告向其承租系爭144、158地號土地，租期自94年
    1月1日起至96年12月31日止等情，此有土地租賃契約書及土
    地登記謄本在卷可稽（見本院卷第7頁至第9頁、第86頁至第
    87頁），而系爭建物佔用系爭158地號土地如附圖所示A部分
    面積9平方公尺、B部分面積11平方公尺、C部分面積9平方公
    尺，及佔用系爭144地號土地如附圖所示G部分面積30平方公
    尺、H部分面積3平方公尺（合計62平方公尺）乙節，復經本
    院至現場勘驗，並囑託台北縣新店地政事務所派員會同測量
    ，製有勘驗筆錄及附圖，並有原告提出現場照片附卷可參（
    見本院卷第58頁至59頁、第76頁、第62頁至67頁），堪信為
    真實。被告向原告承租系爭土地，並設籍在系爭建物，此有
    被告戶籍謄本在卷可憑（見本院卷第44頁），惟兩造就系爭
    土地租賃契約既於96年12月31日屆滿，被告已無佔有使用系
    爭土地之合法權源，卻未將系爭土地返還原告，即屬無權占
    有，則原告本於所有物返還請求權請求被告自系爭土地如附
    圖所示A、B、C、G、H部分遷出，並將該土地返還原告，為
    有理由，應予准許。
(二)、又未辦理建物第一次所有權登記以前，房屋所有權屬於出資
    興建之原始建築人，而拆除房屋為一種事實上之處分行為，
    是未經辦理所有權第一次登記之建物，須有事實上之處分權
    者，始得予以拆除。查系爭建物係屬未辦理保存登記之建築
    物，須原始出資人或事實上處分權人始得予以拆除。雖原告
    提出被告設籍在系爭建物等資料（見本院卷第44頁、第27頁
    至30 頁、第120頁），惟上開資料充其量僅能證明被告設籍
    之事實，並無法證明被告為系爭建物之原始出資興建者或事
    實上處分權人，則原告本於所有物返還請求權訴請被告拆除
    系爭建物部分，自屬無理由，應予駁回。
四、又按無法律上之原因而受利益，致他人受損害者，應返還其
    利益，民法第179 條定有明文。而按無權佔有他人房地，可
    能獲得相當於租金之利益，最高法院61年台上字第1695號判
    例參照。查被告無權佔用系爭土地如附圖所示A、B、C、G、
    H 部分，已如前述，則其獲有相當於租金之不當得利，並致
    原告受有損害，堪可認定，則原告依民法第179 條規定請求
    被告賠償相當於租金之不當得利，自屬有據。另按城市地方
    房屋之租金，以不超過土地及其建築物申報總價額年息10%
    為限，而此項規定於租用基地建築房屋者亦得準用，土地法
    第97條第1項、第105條分別定有明文。而所謂土地價額係指
    法定地價而言；土地所有人依土地法所申報之地價為法定地
    價，除非土地所有權人未於公告期間申報地價者，才以公告
    地價80%為其申報地價，土地法第148條，土地法施行法第25
    條及平均地權條例第16前段分別定有明文。查系爭土地位於
    台北縣新店市○○路，自車子路往上為新店達觀社區，往下
    為耕莘醫院安康分院預定地，路邊有大南客運839 號公車站
    牌，自車子路109號右轉進入再由105號左轉進入後，因路面
    狹小汽車不便通行，經步行往上約2 分鐘路程到達系爭土地
    等情，業經本院赴現場勘查並載明勘驗筆錄，復有原告提出
    現場照片及地圖在卷可憑（見本院卷第58頁、第62頁至第68
    頁），是本院斟酌系爭土地所在位置、現況及附近環境開發
    程度，認應依系爭土地申報地價之年息7%計算相當租金之不
    當得利為適當。另查，系爭土地自96 年1月起至98年12月申
    報地價為每平方公尺1,840元，自99年1月起調漲為每平方公
    尺2,160元，此有土地登記謄本附卷可稽（見本院卷第8頁至
    第9頁、第86頁至第87頁）。則原告請求被告給付自97年1月
    1日起至99 年5月3日止佔用系爭土地所獲得相當租金之不當
    得利19,644元（計算式如附表一所示）及自民事聲請狀繕本
    送達翌日（即99 年7月30日）起至清償日止，按年息5%計算
    之法定遲延利息，暨自99 年7月30日起至返還土地之日止，
    按月給付損害金781 元（計算式如附表二所示），為有理由
    ，應予准許。至原告逾上開請求部分，即屬無理由，應予駁
    回。
五、綜上所述，原告本於民法第767 條規定，請求被告自系爭土
    地如附圖所示A、B、C、G、H 部分土地遷出，並將該土地返
    還原告，另請求被告給付19,644元，及自99 年7月30日至清
    償日止，按年息5%計算之利息，暨自99 年7月30日起至被告
    返還上開土地之日止，按月給付781 元，為有理由，應予准
    許。至原告逾此部分請求，則為無理由，應予駁回。又原告
    勝訴部分，原告陳明願供擔保聲請宣告假執行，核無不合，
    爰酌定相當之擔保金額，予以准許。至原告敗訴部分，假執
    行之聲請失其附麗，應予駁回。
六、本件訴訟費用額確定為18,500元。
七、訴訟費用負擔之依據：民事訴訟法第78條。
中    華    民    國    99    年    8     月    31    日
                        民事民六庭法官  傅中樂
以上正本係照原本作成。
如對本判決上訴，須於判決送達後20日內向本院提出上訴狀。如
委任律師提起上訴者，應一併繳納上訴審裁判費。
中    華    民    國    99    年    8     月    31    日
                                書記官  王文心
 附表一：
┌─────────────────────────────┐
│97年1月1日起至99年5月23日之損害金計算式:                  │
│（元以下四捨五入）                                        │
├───────┬─────────────────────┤
│年         度 │申報地價×7%×㎡×年數＝應付金額          │
├───────┼─────────────────────┤
│97年1月1日起至│1,840元×7%×62×2年＝15,971元            │
│98年12月31日止│                                          │
├───────┼─────────────────────┤
│99年1月1日起至│2,160元×7%×62×143/365＝3,673元         │
│同年5月23日止 │                                          │
├───────┼─────────────────────┤
│總    計      │19,644元                                  │
└───────┴─────────────────────┘
 附表二：
┌─────────────────────────────┐
│99年7月30日起至返還土地之日止，按月給付之損害金計算式（元 │
│以下四捨五入）                                            │
├───────┬─────────────────────┤
│年          度│申報地價×7%×面積㎡÷12個月＝應付金額    │
├───────┼─────────────────────┤
│99年7月30日起 │2,160元×7%×62÷12＝781元                │
│至返還土地之日│                                          │
│止            │                                          │
└───────┴─────────────────────┘

司法院資訊處製作；財團法人民間司法改革基金會備份。
